【裁判字號】    97,台上,4605
【裁判日期】    970918
【裁判案由】    偽造有價證券
【裁判全文】
最高法院刑事判決            九十七年度台上字第四六０五號
上  訴  人  甲○○
上列上訴人因偽造有價證券案件，不服台灣高等法院台南分院中
華民國九十四年十月十二日第二審判決（九十四年度上訴字第二
六一號，起訴案號：台灣嘉義地方法院檢察署九十三年度偵字第
五０四五號），提起上訴，本院判決如下：
    主  文
原判決撤銷，發回台灣高等法院台南分院。
    理  由
本件原判決認定上訴人甲○○於民國九十一年一月十四日上午十
時許後之某不詳時日，明知其友人李永民所交付僅蓋有「乙○○
」印文為發票人之如原判決附表所示支票（下稱系爭支票），係
來路不明之贓物（經查為乙○○於九十一年一月十四日上午十時
許，在新竹市○○路所遺失之物，翌日即行申報遺失），竟仍基
於收受贓物之故意予以收受，嗣將之交付賴威仁以清償其所欠債
務，惟因賴威仁不知如何使用，乃將之交還上訴人。嗣於九十一
年五、六月間某日星期一晚間，賴威仁帶上訴人至嘉義縣民雄夜
市友人鄭沛淳所營蚵仔煎生意之攤位，上訴人基於意圖供行使之
用而偽造有價證券之犯意，利用不知情之鄭沛淳代為填載系爭支
票之絕對必要記載事項，即金額新台幣（下同）「肆萬伍仟元整
」、阿拉伯數字金額「45000」及發票日「91」年「6」月「25」
日而偽造支票完成。越數日，上訴人再將上開偽造完成之支票，
在同縣民雄鄉福樂村埤角二十號郭敏財家中交付賴威仁以清償債
務而行使。嗣賴威仁因吳振義向其借款，遂將系爭支票交付與不
知情之吳振義，吳振義復轉交與不知情之朱正華於同年六月二十
五日提示付款時被拒，經警循線查知乃賴威仁所交付，移送並經
台灣嘉義地方法院檢察署檢察官以賴威仁涉犯故買贓物及偽造有
價證券罪嫌提起公訴，後經台灣嘉義地方法院於九十二年八月十
四日以九十二年度訴字第九八號判決無罪確定，進而查悉上情等
情。因而撤銷第一審所為之不當科刑判決，改判仍依修正前刑法
牽連犯規定從一重論處上訴人意圖供行使之用，而偽造有價證券
罪刑（累犯，另牽連犯收受贓物罪），固非無見。
惟查：(一)、有罪之判決書，對於被告有利之證據不採納者，應記
載其理由，為刑事訴訟法第三百十條第二款所明定。故有罪之判
決書，對於被告有利之證據，如不予採納，必須說明其不予採納
之理由，否則即有判決不備理由之違背法令。又刑法上所謂偽造
有價證券，以無權簽發之人冒用他人名義簽發為要件，如果行為
人基於本人之授權，或其他原因有權簽發者，則與無權之偽造行
為不同。本件上訴人否認偽造有價證券犯行，於原審辯稱系爭空
白支票係李永民所交付，李永民表示該支票係向友人借用，其友
人授權在五萬元之內簽發等語（見原審卷第三十二頁）。而證人
賴威仁於原審證稱：「之前我和甲○○（即上訴人）去向別人租
車，要來台南找『阿明』要錢，要不到錢，他就拿一張票給甲○
○，甲○○沒有拿，我們沒有收到錢就回嘉義了。因為那些租車
的錢是向我母親借的，所以我叫甲○○再去找『阿明』，甲○○
就拿一張票回來，也就是剛才的那張票，上面只有蓋印章沒有金
額。……」，「（第一次與甲○○找『阿明』收錢時，……『阿
明』有無說什麼？）『阿明』說他的朋友有授權給他，看要多少
金額填填就可以用了。」（見原審卷第六十頁），及「（剛才所
述票有授權是你自己聽到還是甲○○自己說的？）是甲○○說的
，我第一次也有當場聽到。」（見原審卷第六十三頁）等語。賴
威仁之上述證言如果屬實，亦即「阿明」交付系爭支票與上訴人
時，如確曾表示該支票係經其友人授權簽發，則上訴人基此認識
予以收受，嗣並囑由鄭沛淳代為填載金額、日期完成發票行為後
，交付予賴威仁，主觀上似無收受贓物及偽造有價證券並行使等
犯罪故意可言，故賴威仁之上述證言自屬有利於上訴人之證據，
原判決未予採納，復未說明不予採納之理由，自有判決不備理由
之違背法令。(二)、審理事實之法院，對於案內與待證事實有重要
關係，且與被告利益攸關之證據，自應依法調查，如未依法調查
或雖已調查而未調查明白，即與證據未經調查無異，如率行判決
，其判決當然為違背法令。系爭支票是否由李永民交付予上訴人
乙節，證人李永民之證言前後不一，或稱：因上訴人向其催討租
車款，李嘉棋又積欠其款項，故由李嘉棋交付系爭空白支票予上
訴人抵債云云（見原審卷第八十一、八十二頁），或稱：系爭空
白支票並非伊及李嘉棋交予上訴人，而係上訴人曾持該紙支票向
其調現，其原先之證言係應上訴人之要求而串證云云（見原審卷
第一０九至一一二頁）；證人賴威仁既然證稱「阿明」原先欲交
付支票與上訴人時其亦在場，及「阿明」曾表示該支票經其友人
授權簽發等情，則賴威仁所稱之「阿明」是否即為李永民？「阿
明」原先欲交予上訴人之支票是否確為系爭空白支票？以及「阿
明」是否曾為獲其友人授權簽發系爭支票之表示等情，自與上訴
人之辯解是否屬實，暨李永民前後所為不同之證言何者可採之判
斷攸關。非不可傳喚賴威仁、李永民同時到場，就上開疑點予以
調查釐清。且原審並已依職權同時傳喚賴威仁、李永民於九十四
年九月十四日審判期日到場作證（見原審卷第一０六頁），顯亦
認為有調查之必要。然賴威仁、李永民均未於當日到場後，原審
法院即未再傳喚賴威仁，亦未就上述各情剖析明白，即遽為不利
於上訴人之論斷，其審理亦有未盡。上訴意旨指摘原判決不當，
尚非全無理由，應認原判決有撤銷發回更審之原因。
據上論結，應依刑事訴訟法第三百九十七條、第四百零一條，判
決如主文。
中    華    民    國  九十七  年    九    月   十八   日
                      最高法院刑事第五庭
                          審判長法官  陳  正  庸
                                法官  賴  忠  星
                                法官  林  秀  夫
                                法官  宋      祺
                                法官  陳  祐  治
      本件正本證明與原本無異
                                      書  記  官
中    華    民    國  九十七  年    九    月  二十二  日
                                                      v


司法院資訊處製作；財團法人民間司法改革基金會備份。
